【裁判字號】    98,簡上,211
【裁判日期】    990414
【裁判案由】    清償借款
【裁判全文】
臺灣板橋地方法院民事判決             98年度簡上字第211號
上  訴  人  丙○○
被上 訴 人  丁○○原名：鄭.
            乙○○
前二人共同
訴訟代理人  蘇美妃律師
上列當事人間請求清償借款事件，上訴人對於中華民國98年9 月
17日本院三重簡易庭98年度重簡字第1263號第一審判決提起上訴
，經本院於99年3 月31日言詞辯論終結，判決如下：
    主  文
上訴駁回。
第二審訴訟費用由上訴人負擔。
    事實及理由
一、上訴人主張：
  (一)被上訴人丁○○於民國96年4 月間，向上訴人借款新臺幣（
    下同）20萬元，上訴人即於96年4 月4 日，至新光商業銀行
    丹鳳分行提領10萬元、新莊市農會西盛分部提領3 萬元、3
    萬元、2 萬元，連同本身尚有之現金2 萬元，合計20萬元，
    當面於96年4 月4 日交付被上訴人丁○○收執。嗣被上訴人
    丁○○始於96年4 月8 日交付由渠所簽發，其上日期記載為
    96年4 月7 日（按係記載於「到期日」欄位，實際未載發票
    日），經被上訴人乙○○背書之票號491603號同額本票1 紙
    （下稱系爭本票）予上訴人以供擔保，另約定清償日為96年
    8 月15日。詎清償期屆至，被上訴人竟遲未返還上開借款，
    甚且於96年8 月14日即逃匿無蹤。
  (二)又被上訴人丁○○雖一再辯稱僅有向訴外人甲○○借款20萬
    元，且已經歸還完畢，只是系爭本票尚未取回而已云云。然
    被上訴人丁○○所償還者，係另筆向訴外人甲○○的借款，
    與本件上訴人所主張之借款並非同一。而系爭本票乃係被上
    訴人丁○○於96年4 月間另外向上訴人借款20萬元時所簽發
    交付者，其交付之時間為96年4 月8 日，並非係向訴外人甲○○借款之95年11月7 日同日，且已間隔相當時日。故系爭
    本票並非如被上訴人丁○○所言，是作為向訴外人甲○○借
    款時，上訴人代為簽發系爭支票之擔保，蓋2 筆實為不同的
    借款，僅金額均為20萬元而已，被上訴人刻意混淆，實不足
    取。
  (三)為此，爰依民法消費借貸法律關係，求為命被上訴人給付上
    訴人20萬元之判決（原審為上訴人敗訴之判決，上訴人聲明
    不服）。並上訴聲明：(1)原判決廢棄；(2)被上訴人應給付上
    訴人20萬元。
二、被上訴人丁○○則以：渠係經由上訴人之介紹，向訴外人甲○○借款20萬元，並約定95年11月7 日至上訴人住處。因訴
    外人甲○○要求需有支票作為擔保，而渠並無支票可供擔保
    ，上訴人即提供（簽發）1 紙付款人為新莊市農會西盛分部
    、票號CS0000000 、票面金額20萬元之支票（下稱系爭支票
    ）交付訴外人甲○○以為擔保，上訴人並要求渠簽發同額之
    系爭本票1 紙交付上訴人，另渠亦有書立借據1 紙交付訴外
    人甲○○，而訴外人甲○○則預扣利息後，共交付借款165,
     000元與渠收執。嗣上訴人於96年4 月4 日以欲回南部掃墓
    為由，向渠催討系爭支票之20萬元，渠遂於96年4 月4 日至
    寶華銀行新樹分行提領20萬元交付上訴人，並要求上訴人返
    還渠所簽發之系爭本票及借據，然上訴人則稱俟系爭支票兌
    現後即返還，詎上訴人迄未返還。是渠並未積欠上訴人所稱
    之本件借款20萬元，渠與上訴人間並無任何借貸關係存在，
    渠僅有向訴外人甲○○借款20萬元且已清償完畢，並以系爭
    支票交付訴外人甲○○作為擔保清償之用，及以系爭本票交
    付上訴人作為上訴人代為簽發系爭支票之擔保，並非係以系
    爭本票再向上訴人另行借款20萬元，且渠並未收到上訴人所
    交付之20萬元，上訴人之提款記錄並不足以證明確有交付借
    款之事實，上訴人執有系爭本票亦不足作為渠與被上訴人丁○○間有本件借款關係存在之認定依據，上訴人前揭所稱，
    非但前後矛盾，抑且顯與事實不符，自無可取等語，資為抗
    辯，並答辯聲明：上訴駁回。
三、被上訴人乙○○則以：渠並未出面借款，故不知悉借款之事
    ，自無庸對上訴人負任何清償責任等語置辯，並答辯聲明：
    上訴駁回。
四、按民事訴訟如係由原告主張權利者，應先由原告負舉證之責
    ，若原告先不能舉證，以證實自己主張之事實為真實，則被
    告就其抗辯事實即令不能舉證，或其所舉證據尚有疵累，亦
    應駁回原告之請求。又請求履行債務之訴，除被告自認原告
    所主張債權發生原因之事實外，應先由原告就其主張此項事
    實，負舉證之責任，必須證明其為真實後，被告於其抗辯事
    實，始應負證明之責任，此為舉證責任分擔之原則（最高法
    院17年上字第917 號、43年台上字第377 號判例意旨參照）
    。準此，如當事人主張有金錢借貸關係存在，即須就其發生
    所須具備之特別要件即金錢之交付與借貸意思表示相互一致
    負舉證責任。而交付金錢之原因多端，或為買賣，或為贈與
    ，或因其他之法律關係而為交付，非謂一有金錢之交付，即
    得推論授受金錢之雙方當然為消費借貸關係。若僅證明有金
    錢之交付，未證明借貸意思表示互相一致者，尚不能認有金
    錢借貸關係存在（最高法院81年度台上字第2372號判決意旨
    參照）。另本票為無因證券，本票執票人就其取得本票之原
    因，固無須舉證證明，惟執票人如主張本票係發票人向其借
    用款項而簽發，如經發票人否認，即應就雙方有此消費借貸
    關係存在之事實負舉證責任（最高法院79年度台上字第679
    號判決意旨參照）。本件上訴人主張渠與被上訴人間曾於96
    年4 月間合意成立消費借貸關係，上訴人已依約交付借款20
    萬元予被上訴人，被上訴人則分別簽發系爭本票及於系爭本
    票背書後，將系爭本票交付上訴人以供擔保之事實，既為被
    上訴人所否認，依上揭說明及舉證責任分配原則，自應由上
    訴人就雙方間確有此一消費借貸關係存在之事實（即(一)兩造
    間確有借款20萬元之意思表示合致；(二)上訴人已依約交付借
    款20萬元予被上訴人收執）負舉證責任。
五、經查：
  (一)上訴人雖主張本件借款係由被上訴人共同出面向上訴人所借
    ，被上訴人2 人均係借款人，應共同負責云云。然依上訴人
    於原審審理時所自承之借款內容，既稱是被上訴人丁○○出
    面向渠借錢，被上訴人乙○○並未出面借款等語（見原審卷
    第35頁、第63頁），核與被上訴人乙○○堅決否認有借款一
    事相符，且參酌上訴人復始終未能證明系爭本票背面有關乙○○之簽名係屬真正，況縱令該簽名為真正，然於票面背書
    之原因衡情亦不止一端，顯尚不足證明即係基於借款所為。
    是上訴人雖一再主張本件借款係由被上訴人共同所借，然既
    未能舉證以實其說，自難認渠主張為可採。從而，上訴人主
    張被上訴人乙○○應共同負責云云，自屬無據。
  (二)至上訴人固又主張本件借款之20萬元乃係由被上訴人丁○○
    出面向上訴人所借，且上訴人已於96年4 月4 日在新光商業
    銀行丹鳳分行提領10萬元，在新莊市農會西盛分部分別提領
    3 萬元、3 萬元、2 萬元及連同尚有之現金2 萬元，共計20
    萬元交付被上訴人丁○○，而被上訴人丁○○則交付由其簽
    發，經被上訴人乙○○背書之系爭本票1 紙作為借款擔保云
    云，並據其提出存摺影本2 份及系爭本票影本1 紙為證。惟
    票據為無因證券，其簽發之實質原因甚多，或為贈與、或為
    買賣；或為確保當事人間已存之法律關係，或為消滅已存之
    法律關係，非僅限於金錢借貸，是本即尚難僅憑被上訴人丁○○有交付系爭本票予上訴人收執，即認上訴人與被上訴人
    丁○○間確有金錢消費借貸關係之合意與款項交付之存在。
    抑且縱令被上訴人就系爭本票交付之時點係與證人甲○○於
    本院行準備程序調查證據時所述不符，然此充其量亦僅足推
    認上訴人與被上訴人丁○○間有借貸之意思表示合致而已，
    終無法依此即遽認並已有款項之交付。至上訴人雖又提出存
    摺影本2 份為證，藉以證明款項業已交付云云。惟觀諸上訴
    人所提出之新光商業銀行丹鳳分行、新莊市農會西盛分部之
    存摺影本所示，上訴人固分別曾於96年4 月4 日提領10萬元
    ；3 萬元、3 萬元、2 萬元，然姑不論該些提領記錄充其量
    亦僅足證明有該些款項之支取而已，尚不足證明即係屬交付
    被上訴人丁○○本件借款20萬元之部分款項。更何況就該筆
    自新光商業銀行丹鳳分行所領取之10萬元用途，上訴人所述
    又前後不一，甚且由其存摺所示內容觀之，復更堪認所提領
    之10萬元應係向新光人壽保險股份有限公司償還貸款之用，
    而與本件借款無涉。基此，承前述，本院因認上訴人僅憑系
    爭本票之簽發、證人甲○○之證詞以及所提出之存摺影本，
    欲藉以證明渠與被上訴人丁○○間確另有本件借款20萬元之
    借貸關係存在，且渠並已依約交付借款完畢云云，其所應盡
    之舉證責任顯然難謂已足，則依上揭舉證責任分配之原則，
    自難遽為有利上訴人之認定。易言之，上訴人主張與被上訴
    人丁○○間尚有另筆借款20萬元之借貸關係存在云云，亦為
    不可取。
六、從而，綜上所述，上訴人既始終無法舉出確切證據證明被上
    訴人曾於96年4 月間，共同出面或單獨出面另行向上訴人借
    款20萬元，且上訴人業已依約交付所借款項20萬元予被上訴
    人收執等情，則上訴人執此主張被上訴人應返還借款20萬元
    云云，自屬於法無據。是上訴人本於消費借貸之法律關係，
    請求判命被上訴人應給付20萬元云云，即為無理由，不應准
    許。原審為上訴人敗訴之判決，並無不合。上訴意旨仍指摘
    原判決不當，求予廢棄改判，為無理由，應予駁回。
七、據上論結，本件上訴為無理由，依民事訴訟法第436 條之1
    第3 項、第449 條第1 項、第78條，判決如主文。
中    華    民    國    99    年    4     月    14    日
              民事第一庭    審判長法  官  李世貴
                                  法  官  高文淵
                                  法  官  黃若美
以上正本證明與原本無異
本件不得再上訴
中    華    民    國    99    年    4     月    14    日
                                  書記官  高偉庭

司法院資訊處製作；財團法人民間司法改革基金會備份。
